【裁判字號】    97,交易,159
【裁判日期】    980804
【裁判案由】    過失傷害
【裁判全文】
臺灣臺北地方法院刑事判決             97年度交易字第159號
公  訴  人  臺灣臺北地方法院檢察署檢察官
被      告  乙○○
選任辯護人  李念國律師
            許智婷律師
上列被告因過失傷害案件，經檢察官提起公訴（97年度偵字第24
3號），本院判決如下：
    主  文
乙○○因過失傷害人致重傷，處有期徒刑陸月，如易科罰金，以
新臺幣壹仟元折算壹日。
    事  實
一、乙○○於民國96年6月29日下午2時15分許，駕駛車牌號碼C5
    -4880號自小貨車，沿臺北縣新店市○○路○段由南往北方向
    行駛，行經臺北縣新店市○○路七張捷運站前時，明知駕駛
    人應注意臨時停車時，不得併排臨時停車，且起駛中車輛應
    讓行駛中車輛先行，而依當時情形，天候晴、日間自然光線
    、柏油路面、路面乾燥、無缺陷、無障礙物、視距良好等一
    切情況，並無不能注意之情事，因載送鑽孔機器至附近工地
    ，竟將前開自小貨車併排停放於上址之慢車道上，俟機器送
    抵工地後，欲起步向左切出時，亦疏未注意應讓左後方來車
    優先通行，即貿然切出，適有曾龍洲騎乘車牌號碼CVG-355
    號重機車，沿同方向由左後方直行而來，因而向右閃避，致
    其所騎乘之上開重機車左前車身，與同向之甲○○（所涉過
    失傷害部分另經檢察官不起訴處分確定）駕駛車牌號碼88-F
    C 號營業大客車右側車身擦撞，導致曾龍洲人車倒地，跌落
    在慢車道，經送醫救治，受有雙側額葉顱內出血、急性腎衰
    竭之傷害，並因此造成顯著中樞神經系統障礙，包括右耳聽
    力受損（聽力檢查58分貝）、明顯額葉症候群等，神經心理
    功能檢查顯示其對衝動控制能力差，具負向行為（沒有動機
    、冷漠、無法專心），短期記憶差，語言功能障礙等重大難
    治之傷害。
二、案經曾龍洲之妻丙○○訴由臺灣臺北地方法院檢察署檢察官
    偵查起訴。
    理  由
一程序方面：
  (一)按犯罪之被害人，得為告訴；被害人之法定代理人或配偶，
    得獨立告訴；告訴乃論之罪，其告訴應自得為告訴之人知悉
    犯人之時起，於6 個月內為之，刑事訴訟法第233條、第237
    條第1 項分別定有明文。又按告訴乃論之罪，告訴人祇須表
    示訴究之意思為已足，不以明示其所告訴者為何項罪名為必
    要。告訴人在偵查中已一再表示要告訴，雖未明示其所告訴
    之罪名，但依其所陳述之事實，仍無礙於告訴之效力，最高
    法院著有74年臺上字第1281號判例可資參照；再者，附條件
    之告訴，因其告訴之意思並不確定，自不能認為有告訴之效
    力。申言之，告訴人之告訴固不以明示其所告訴者為何項罪
    名為必要，然告訴權之行使，應不得附條件使其意思不明確
    。被告乙○○辯護人為被告辯護稱：告訴人丙○○於警詢時
    曾表示要代被害人曾龍洲對公車司機甲○○提出過失傷害告
    訴，且若被告自小貨車經警方鑑識組採樣的車身漆，經送鑑
    定是造成被害人機車右後把手架藍色刮痕之漆，事故經鑑定
    是造成被害人車禍之因素時，也要代被害人提出過失傷害告
    訴等語，而本案檢察官起訴之犯罪事實既不包括機車與貨車
    相撞部分，自與告訴人提出告訴之真意有別，而認本案未經
    告訴人合法告訴，請求依刑事訴訟法第303條第3款規定，為
    不受理判決云云；查告訴人上開告訴，固因附加「採樣之車
    身漆，經送鑑定是造成被害人機車右後把手架藍色刮痕之漆
    」，及「事故經鑑定是造成被害人車禍之因素」等不確定條
    件而無效；然告訴人業於96年11月8 日以被害人配偶之身分
    ，向臺灣臺北地方法院檢察署提出補充告訴理由暨追加被告
    狀，對被告提出告訴，經臺灣臺北地方法院檢察署於96年11
    月13日收受，有上開狀紙及臺灣臺北地方法院檢察署收文章
    可稽（見96年度他字第9802號卷第1至4頁），足見告訴人已
    於96年11月13日向臺灣臺北地方法院檢察署表示對被告訴追
    之意思，縱上開狀紙告訴之內容與檢察官起訴之犯罪事實略
    有出入，仍無礙告訴人提出告訴之真意，又告訴人提出上開
    告訴之時間，距其知悉被告為本案犯人之時，尚未逾6 個月
    之告訴期間，揆諸上開說明，本案告訴人為其配偶曾龍洲獨
    立提出告訴，係屬合法。是辯護人辯護稱：告訴人未合法告
    訴，請求為不受理判決云云，自非可採，合先敘明。
  (二)次按刑事訴訟法第95條規定：「訊問被告應先告知左列事項
    ：一、犯罪嫌疑及所犯所有罪名。罪名經告知後，認為應變
    更者，應再告知。二、得保持緘默，無須違背自己之意思而
    為陳述。三、得選任辯護人。四、得請求調查有利之證據。
    」，旨在使被告得以充分行使防禦權，以達刑事訴訟為發見
    真實並顧及程序公平、保障人權之目的。上開規定，依同法
    第100條之2規定，於司法警察官或司法警察詢問犯罪嫌疑人
    時，準用之。而司法警察官或司法警察偵查犯罪時，如以刑
    事訴訟法所無之「關係人」名義傳喚犯罪嫌疑人到場詢問，
    詢問之內容亦係關於犯罪嫌疑之實質調查，而藉以規避踐行
    刑事訴訟法第95條所定之告知義務，無異剝奪犯罪嫌疑人之
    防禦權、緘默權、辯護權等正當權益之行使，或於並非蓄意
    規避上開告知義務，而係於詢問「關係人」時始發現該人涉
    有犯罪嫌疑，卻未適時依法為刑事訴訟法第95條之告知，致
    影響於該犯罪嫌疑人之防禦權、緘默權、辯護權等正當權益
    之行使之情形，其因此所取得自白，自應認為係違背法定程
    序所取得證據。而在上述情形，該自白之證據能力如何，因
    該犯罪嫌疑人並非受拘提、逮捕等違反其意志之強制力拘束
    而到場接受司法警察官或司法警察之詢問，與刑事訴訟法第
    158條之2規定之要件不符，而無該項規定之適用，然而該自
    白既仍屬實施刑事訴訟之公務員因違背法定程序所取得之證
    據，其有無證據能力之認定，自應依同法第158條之4規定，
    審酌人權保障及公共利益之均衡維護而認定（最高法院97年
    度臺上字第225號判決意旨參照）。另依刑事訴訟法第100條
    之2準用同法第100之1第1項之規定，司法警察（官）詢問犯
    罪嫌疑人，除有急迫情況且經記明筆錄者外，應全程連續錄
    音；必要時，並應全程連續錄影。考其立法目的，在於建立
    詢問筆錄之公信力，並擔保詢問程序之合法正當；亦即在於
    擔保犯罪嫌疑人對於詢問之陳述係出於自由意思及筆錄所載
    內容與其陳述相符。故司法警察（官）詢問犯罪嫌疑人如違
    背上開規定，其所取得之供述筆錄，究竟有無證據能力，原
    應審酌司法警察（官）違背該法定程序之主觀意圖、客觀情
    節、侵害犯罪嫌疑人權益之輕重、對犯罪嫌疑人在訴訟上防
    禦不利益之程度，以及該犯罪所生之危害，暨禁止使用該證
    據對於抑制違法蒐證之效果，及司法警察（官）如依法定程
    序有無發現該證據之必然性等情形，本於人權保障與社會安
    全之均衡維護精神，依比例原則，具體認定之（最高法院92
    年度臺上字第6119號判決意旨參照）。本案被告於96年7月7
    日經員警通知，主動前往臺北縣政府警察局新店分局警備隊
    接受警員丁○○以關係人身分詢問，有臺北縣政府警察局新
    店分局調查筆錄可稽（見96年度偵字第19980號卷第8至9 頁
    ），以關係人身分詢問被告之原因，業經證人丁○○於本院
    審理中證稱：因為被告的車子看不出明顯的擦撞，一開始我
    認為本件車禍肇事者是公車司機，而不是被告，因而以關係
    人詢問被告，被告的警詢筆錄是當天他自述等語明確（見本
    院卷(二)第48頁反面），參以，本案案發之初告訴人告訴之對
    象僅為甲○○，被告並不與焉，徵諸上述經過情形，證人丁○○於詢問被告時，並未懷疑或知悉其為犯罪嫌疑人，亦非
    以犯罪嫌疑人之地位予以詢問，是證人丁○○雖始終未依法
    告知刑事訴訟法第95條所規定之事項（見同上偵卷第8至9頁
    ），且未依規定連續全程錄音或錄影，然證人丁○○尚非出
    於惡意。又證人丁○○雖在未錄音或錄影之情況下對被告製
    作警詢筆錄，但被告所為陳述仍係出於其自由意志而有任意
    性，證人丁○○並未趁此對其以強暴、脅迫等不法方式取供
    ，益徵警方所為之違法可非難性應屬較輕。從而，警方固有
    上述違法之情節，然本院經權衡人權保障及公共利益之均衡
    維護後，認被告於警詢所言仍有證據能力。
  (三)再按被告以外之人於審判外之言詞或書面陳述，除法律有規
    定者外，不得作為證據；又除顯有不可信之情況外，公務員
    職務上製作之紀錄文書、證明文書，得為證據；另被告以外
    之人於審判外之陳述，雖不符刑事訴訟法第159條之1至第15
    9條之4之規定，而經當事人於審判程序同意作為證據，法院
    審酌該言詞陳述或書面陳述作成時之情況，認為適當者，亦
    得為證據。當事人、代理人或辯護人於法院調查證據時，知
    有第159條第1項不得為證據之情形，而未於言詞辯論終結前
    聲明異議者，視為有前項之同意，同法第159條第1項、第15
    9條之4第1 款、第159條之5分別定有明文。上開條文之立法
    意旨在於傳聞證據未經當事人之反對詰問予以核實前，原則
    上先予排除，惟若當事人已放棄反對詰問權，於審判程序中
    表明同意該等傳聞證據可作為證據，或於言詞辯論終結前未
    聲明異議，基於尊重當事人對傳聞證據之處分權，及證據資
    料愈豐富，愈有助於真實發見之理念，且強化言詞辯論主義
    ，使訴訟程序得以順暢進行，上開傳聞證據亦均具有證據能
    力。再按法院或檢察官得囑託醫院、學校或其他相當之機關
    、團體為鑑定，或審查他人之鑑定，並準用刑事訴訟法第20
    3條至第206條之1之規定；其須以言詞報告或說明時，得命
    實施鑑定或審查之人為之；鑑定之經過及其結果，應命鑑定
    人以言詞或書面報告，同法第208條第1項、第206條第1項亦
    定有明文。經查：
    1.卷附之道路交通事故現場圖、道路交通事故調查報告表(一)
      、(二)及臺北縣政府警察局新店分局道路交通事故肇事人自
      首情形紀錄表等文書（見同上偵卷第18至21頁、第49至50
      頁），均為到場處理之員警依現場狀況製作之紀錄文書，
      自文書之內容觀之，均為描述性記載，而無顯不可信之情
      況，依上開規定，自得為本案之證據。
    2.卷附臺灣省臺北縣區車輛行車事故鑑定委員會96年10月29
      日北縣鑑字第0965181189號函文檢送之北縣鑑字第961189
      號鑑定意見書，及臺灣省車輛行車事故覆議鑑定委員會96
      年12月11日府覆議字第0966203963號函各1 份（見同上偵
      卷第70至72頁、第76頁），係各該委員會依檢察官囑託執
      行鑑定職務所出具之機關鑑定書面報告，依刑事訴訟法第
      159條第1項及同法第208條第1項準用第206條第1項之規定
      ，為傳聞法則之例外，且上開證據係用以證明被告被訴過
      失傷害事實之證據，自具有關連性，而均得作為證據。
    3.除上述證據外，本判決下列所引用之其餘各該被告以外之
      人於審判外之言詞或書面陳述，固屬傳聞證據，惟當事人
      於本院準備程序就證據能力一節均表示沒有意見而不予爭
      執（見本院卷(一)第31頁），且迄至本案言詞辯論終結前，
      對於前揭具有傳聞證據性質之證據，既均已知其情，亦未
      聲明異議，本院審酌上開證據資料製作時之情況，尚無違
      法不當取證及證據證明力明顯過低之瑕疵，亦認為以之作
      為證據均屬適當，揆諸前開規定與說明，認前揭證據資料
      均有證據能力，故得採為證據。
  (四)卷附交通事故照片40幀（見同上偵卷第22至41頁），乃以機
    械之方式所留存之現場影像，並非供述證據，無傳聞法則之
    適用，且與本案具有關聯性，而上開照片係經偵辦員警合法
    取得，自應認為有證據能力。
二、實體方面：
  (一)訊據被告固坦承於上開時間駕駛車牌號碼C5-4880 號自小貨
    車在七張捷運站前違規併排停車，惟矢口否認有何過失傷害
    致重傷之犯行，辯稱：伊是臨時工，當時係幫前雇主載送東
    西至工地，而在上開地點併排停車，送完東西後，伊正開車
    離去之際，因從後視鏡看見後方有公車及機車前來，伊便一
    邊踩煞車一邊前進，之後雖聽見碰的一聲，但上開自小貨車
    與公車距離甚遠，伊認為與自己無關，便逕自開車離去等語
    。
  (二)經查：
    1.被害人與甲○○於如犯罪事實欄所載之時、地，各駕駛、
      騎乘如犯罪事實欄所載之公車、機車發生擦撞乙節，除據
      證人甲○○於本院審理中結證屬實外，並為被告所是認，
      復有道路交通事故現場圖、道路交通事故調查報告表(一)、
      (二)及現場照片40幀附卷可稽，堪先認定為屬真實。
    2.查被告於警詢中供稱：「當日我駕駛C5-4880 號自小貨車
      併排停車於新店市○○路七張捷運站（計程車招呼站左側
      車道）前，當（29）日我是停於該處卸貨，卸完貨我上車
      準備沿北新路最外側車道剛要向左切起步行駛，我看左後
      視鏡有很多公車及機車行駛過來，我立即煞車後就聽見一
      碰撞聲，發現一部公車和機車相撞」等語在卷（見同上偵
      卷第8至9頁），即已陳承其所駕駛之上開自小貨車有左切
      之行為，並有煞停之動作。又關於警詢筆錄製作之過程，
      證人丁○○於本院審理中證稱：我忘記當天是以國語還是
      台語詢問被告，但是如果被告以台語回答，我會以翻譯後
      的意思來紀錄。筆錄製作完一段，我會唸給被告聽，確認
      是否是這個意思，沒有意見再繼續製作下一段，如果有意
      見，我會依照被告的意思來修改內容。我印象中被告於警
      詢中是回答他跟計程車併排停車，他卸完貨準備要向左切
      離開，看到後面有很多車過來，被告便馬上煞車等語明確
      （見本院卷(二)第49頁反面至51頁），核與證人甲○○證稱
      ：丁○○問我問題時，是先問我一個問題，讓我回答後，
      他會紀錄我的回答，並複述內容給我聽，問我是不是這個
      意思，才再問下一個問題等語（見本院卷(二)第51頁反面）
      相符，可知前開警詢筆錄之記載確係被告於警詢中之供述
      無誤，從而，足認被告於車禍發生時確併排停車於慢車道
      ，且被告駕駛之自小貨車有向左切入外側車道甚明。
    3.再觀諸上述交通事故現場圖，本件肇事地點之北新路2 段
      七張捷運站前南向北方向，分為內側車道、外側車道及慢
      車道共3 線道，慢車道旁前並有凹槽狀之計程車招呼站，
      被害人之刮地痕起於停止線前0.8公尺，止於行人穿越道4
      公尺處，且機車、安全帽及皮包名片等物，均分散在行人
      穿越道上，且參以證人甲○○於本院審理中證稱：公車與
      機車發生碰撞的位置，就是我用鉛筆畫圈處，已經快接近
      斑馬線的地方，但還沒有過斑馬線等語（見本院卷(二)第47
      頁反面），堪認公車和重機車係在北新路2 段南向北外側
      車道間之中線處發生碰撞，倘非被告當時貿然向左切入，
      被害人何有向右閃避之必要？況且，被告雖辯稱伊當時是
      「涵棟仔」（台語），即一邊煞車一邊前進，然被告亦自
      承：「當時車子已經發動，要插入左邊的車道」等語（見
      本院卷(二)第53頁反面），是縱認被告因後方車輛眾多而有
      煞停之動作，然被告亦已起步而向左切入外側車道，則被
      告所辯當時伊並未左切云云，即無可採。據上所陳，本件
      交通事故確係因被告併排停車，且於起駛前未讓行進中之
      被害人機車先行，造成被害人機車之右側車身擦撞甲○○
      公車之左前方而肇事之事實，至為灼然。
    4.按汽車駕駛人對於防止危險發生之相關交通法令之規定，
      業已遵守，並盡相當之注意義務，以防止危險發生，始可
      信賴他人亦能遵守交通規則並盡同等注意義務，若因此而
      發生交通事故，方得以信賴原則為由免除過失責任（最高
      法院84年臺上字第5360號判例參照）。換言之，駕駛人已
      遵守交通規則，並盡相當注意義務以防止危險發生，即有
      信賴原則之適用，而得免除過失責任。蓋汽車駕駛人依規
      定遵守交通規則行車時，得信賴其他汽車駕駛人亦能遵守
      交通規則，故關於他人違規行為所導致之危險，僅就可預
      見，且有充足時間可採取適當之措施以避免結果之發生時
      ，負其責任，對於他人突發不可知之違規行為並無防止之
      義務。辯護人雖辯護稱：七張捷運站前併排臨停之情況十
      分嚴重，被害人又慣常使用機車，自應熟悉壅塞路段應注
      意車前狀況，並見前方車輛臨停路邊，而有改換車道前行
      之必要，然被害人卻疏未注意車前狀況，致其嗣後因不慎
      而撞及公車受傷，自不應由被告負責云云，然被告既有上
      開過失情狀，自無從以主張信賴原則免除其過失責任；且
      本件經送請臺灣省臺北縣區車輛行車事故鑑定委員會鑑定
      及臺灣省車輛行車事故覆議鑑定委員會覆議結果，亦認定
      被告駕駛自用小貨車，路旁併排停車，且起駛時未讓車道
      上行使中車輛先行，為肇事原因；曾龍洲駕駛普通重型機
      車，無肇事因素；甲○○駕駛民營客運，無肇事因素，有
      臺灣省臺北縣區車輛行車事故鑑定委員會96年10月29日北
      縣鑑字第0965181189號函文檢送之北縣鑑字第961189號鑑
      定意見書，及臺灣省車輛行車事故覆議鑑定委員會96年12
      月11日府覆議字第0966203963號函各1 份在卷可參，益徵
      被害人並未有如辯護人所指疏於注意車前狀況之過失，故
      本件被告有駕駛上開自小貨車併排停車，且未讓車道上行
      駛車輛先行之過失，已允無疑義。
    5.又按起駛前應顯示方向燈，注意前後左右有無障礙或車輛
      行人，並應讓行進中之車輛行人優先通行；汽車停車時，
      不得併排停車，道路交通安全規則第89條第1項第6款、第
      112條第1項第10款分別定有明文，被告既持有合格之駕駛
      執照（參見道路交通事故調查報告表(二)駕駛資格），自
      應注意及此。再依卷附道路交通事故調查報告表(一)載，於
      事故當時係天候晴、日間自然光線、柏油路面、乾燥並無
      缺陷、無障礙物、視距良好等情，衡情亦無不能注意之情
      事，被告竟疏未注意併排停車且起駛前未禮讓後方來車，
      致肇本件車禍，被告應負過失責任甚明。
    6.再按稱重傷者，謂下列傷害：一、毀敗或嚴重減損一目或
      二目之視能。二、毀敗或嚴重減損一耳或二耳之聽能。三
      、毀敗或嚴重減損語能、味能或嗅能。四、毀敗或嚴重減
      損一肢以上之機能。五、毀敗或嚴重減損生殖之機能。六
      、其他於身體或健康，有重大不治或難治之傷害，刑法第
      10 條第4項定有明文。查被害人因本件交通事故受有雙側
      額葉顱內出血及急性腎衰竭之傷害，出院後現仍遺存顯著
      的中樞神經系統障礙，包括右耳聽力受損（聽力檢查58分
      貝）、明顯額葉症候群等，神經心理功能檢查顯示其對衝
      動控制能力差，具負向行為（沒有動機、冷漠、無法專心
      ），短期記憶差，語言功能有障礙，對腦部影響已達重傷
      害程度等事實，亦有國立臺灣大學醫學院附設醫院96年9
      月7日診字第96086091號診斷證明書，及同醫院98年6月2
      日校附醫秘字第0980902032號函在卷可稽（見同上偵卷第
      65頁、本院卷(二)第72頁），足認被害人所受之傷勢，已屬
      重傷害無訛。
    7.又查被害人上開傷害係本件交通事故倒地所致，亦如上開
      所述，是被告上開駕車過失行為與被害人因本件交通事故
      所受傷害間，自有相當因果關係，亦堪認定。
    8.另被告所辯當日被告貨車後面3 個車身處，尚有乙輛白色
      自小貨車併排暫停乙節，未提出相關證據以釋明其所辯屬
      實，自難認其所辯為可採；至被告請求將本件交通事故再
      送中央警察大學鑑定，本院認依卷存事證已足以明確認定
      被告駕車確有過失，核無再送鑑定之必要，均附此說明。
    9.綜上所述，被告上開所辯純係事後卸責避就之詞，不足以
      採信，被告犯上開過失傷害罪，事證明確，堪為認定，應
      依法予以論罪科刑。
  (三)查被告在本院審理中已陳明：伊平日係以木工為業，並以騎
    乘機車作為上下班之交通工具，事發當日僅係偶然載送鑽牆
    壁之機器至七張捷運站附近之工地等語，並提出勞工保險被
    保險人投保資料表、勞工保險被保險人投保資料表（明細）
    及永安裝潢工程行員工在職證明書各1 紙為證（見本院卷(一)
    第75至77頁），本案又查無其他積極足證被告駕駛上開自小
    貨，係完成其木工主要業務所附隨之輔助業務。是核被告所
    為，係犯刑法第284條第1項後段之過失傷害致重傷罪。檢察
    官於起訴書稱被告係涉犯刑法第284條第2項後段之業務過失
    傷害致重傷罪嫌，尚有未合，惟因起訴之基本事實既屬同一
    ，本院仍應變更起訴法條予以審判。又被告係於事後經警通
    知至臺北縣政府警察局新店分局警備隊做筆錄時，始與有偵
    查犯罪職權之公務員有所接觸，有被告警詢筆錄及臺北縣政
    府警察局新店分局道路交通事故肇事人自首情形紀錄表在卷
    可查（見偵查卷第8至9頁、第49頁），是其本案無自首規定
    之適用，併此敘明。爰審酌被告行車時未能遵守交通規則，
    導致被害人受有嚴重傷勢，並導致被害人身心備受痛苦，暨
    考量被害人所受傷害非輕，被告肇事後猶未覺己非，犯後否
    認犯行，且迄今仍未能與告訴人達成民事和解之態度等一切
    情狀，量處如主文所示之刑，並諭知易科罰金之折算標準，
    以示懲儆。
據上論斷，應依刑事訴訟法第284條之1、第299條第1項前段、第
300條，刑法第284條第1項後段、第41條第1項前段，刑法施行法
第1條之1，判決如主文。
本案經檢察官李濠松到庭執行職務。
中    華    民    國    98    年    8     月    4     日
                    交通法庭    法  官  陳君鳳
以上正本證明與原本無異。
如不服本判決應於收受送達後10日內向本院提出上訴書狀，並應
敘述具體理由；其未敘述上訴理由者，應於上訴期間屆滿後20日
內向本院補提理由書（均須按他造當事人之人數附繕）「切勿逕
送上級法院」。
                                書記官  楊湘雯
中    華    民    國    98    年    8     月    4     日
附錄本案論罪科刑法條全文：
刑法第284條
因過失傷害人者，處6月以下有期徒刑、拘役或500元以下罰金，
致重傷者，處1年以下有期徒刑、拘役或500以下罰金。
從事業務之人，因業務上之過失傷害人者，處1 年以下有期徒刑
、拘役或1,000元以下罰金，致重傷者，處3年以下有期徒刑、拘
役或2,000元以下罰金。


司法院資訊處製作；財團法人民間司法改革基金會備份。
